【裁判字號】    92,台上,1674
【裁判日期】    920807
【裁判案由】    土地所有權移轉登記
【裁判全文】
最高法院民事判決                              九十二年度台上字第一六七四號
    上  訴  人  己○○○
    訴訟代理人  陳萬呈律師
    被 上訴 人  戊 ○ ○.
                丙 ○ ○兼.
                甲 ○ ○.
                丁 ○ ○.
                乙 ○ ○
右當事人間請求土地所有權移轉登記事件，上訴人對於中華民國九十年九月十一日台
灣高等法院高雄分院第二審判決（八十九年度上字第三三九號），提起上訴，本院判
決如左：
    主  文
原判決廢棄，發回台灣高等法院高雄分院。
    理  由
本件上訴人主張：伊與訴外人蘇志萍、薛依、蔡武雄（下稱蘇志萍等三人）於民國
六十四年十一月間訂立合夥契約，互約出資以經營興建房屋之共同事業。因合夥事業
須使用被上訴人之被繼承人宋炳三所有坐落屏東縣潮州鎮○○段二八○地號土地之特
定部分，乃由蘇志萍代表全體合夥人於六十五年四月二十二日與宋炳三訂立土地交換
契約（下稱系爭土地交換契約），約定以同段二八一之三地號土地之特定部分交換二
八○地號土地之特定部分，並互為所有權移轉登記，土地增值稅則由土地取得人繳納
。因各該土地於訂約時均屬分別共有，遂另約定俟土地分割完畢後，始為所有權移轉
登記。嗣二八一之三地號土地應交換之特定部分，於六十五年七月六日分割為同段二
八一之一三地號（下稱二八一之一三地號土地），原登記為訴外人陳德誠名義，再由
陳德誠於六十九年七月十八日移轉登記予伊，並由伊代墊原應由宋炳三或宋炳三於六
十八年十月間死亡後其繼承人宋義雄及乙○○（下稱宋氏兄弟）負責繳納之土地增值
稅新台幣（下同）十萬七千元，而於七十六年五月八日無償移轉予宋氏兄弟共有。至
宋氏兄弟原應交換移轉之二八○地號土地之特定部分，其共有人雖於六十七年八月十
二日已達成分割協議，卻遲至宋義雄八十四年十二月二十一日死亡後之八十六年一月
十八日始分割為如原判決附表所示六筆土地（下稱系爭土地），登記為被上訴人乙○
○及繼承宋義雄之其妻宋林秀英及其子女即其餘被上訴人共有︹宋林秀英於原審審理
中之九十年三月二十五日死亡，由繼承之子女即被上訴人戊○○、丙○○、甲○○、
丁○○（下稱戊○○等四人）兼為承受訴訟人︺，被上訴人自應依系爭土地交換契約
履行等情。爰求為命被上訴人將系爭土地所有權移轉登記與伊，並連帶給付伊十萬七
千元及自七十六年五月十九日起加付法定遲延利息之判決。
被上訴人則以：系爭土地交換契約之當事人係訴外人蘇志萍，上訴人既未繼受蘇志萍
之契約當事人地位，二八一之一三地號土地又係宋氏兄弟支付相當對價向上訴人購得
，非由上訴人無償移轉，上訴人自無從主張系爭土地交換契約所生之權利。況該土地
交換契約所生請求權之消滅時效應自訂約翌日即六十五年四月二十三日起算，上訴人
遲至八十九年二月始提起本件訴訟，其請求權亦已罹於時效而消滅等語，資為抗辯。
原審維持第一審所為上訴人敗訴之判決，駁回其上訴，係以：按合夥為二人以上互約
出資以經營共同事業之契約，不以各合夥人皆已實行出資為成立要件。上訴人主張其
與蘇志萍等三人於六十四年十一月間訂立合夥契約，互約各出資三十五萬元，經營興
建房地出售之事業，有合夥契約書可稽。其中蔡武雄之出資不足，及薛依悌、蘇志萍
係以先前之出資充作合夥資金，並未於簽訂系爭合夥契約後再實際出資，均不影響系
爭合夥契約之有效成立，上訴人此部分之主張，固堪信為真實。惟合夥財產為合夥人
全體公同共有，合夥人於合夥清算前，不得請求合夥財產之分析。上訴人既主張因基
於經營合夥事業之需要，由蘇志萍代表全體合夥人與宋炳三訂立系爭土地交換契約，
而該合夥迄今尚未就合夥財產進行清算及分析，有證人蘇志萍之證言足憑，則系爭土
地交換契約所生之權利即仍屬於合夥財產。上訴人遽以二八一之一三地號土地係由其
移轉登記與宋氏兄弟，主張其已單獨取得系爭土地交換契約之權利，而得單獨起訴請
求云云，自非可採。況系爭土地交換契約上宋炳三之簽名非其本人所為，其名下之印
文又係宋義雄所蓋之「宋林秀英」印文，而乙○○名下所蓋用者則為「宋義雄」之印
文，上訴人既未能舉證證明宋炳三、乙○○有授權宋義雄處理土地交換事宜，亦見該
土地交換契約難謂已對宋炳三、乙○○發生效力。上訴人據以請求被上訴人移轉登記
系爭土地之所有權並連帶給付十萬七千元本息，尚非有理等詞，為其判斷之基礎。
查上訴人於原審一再主張：蘇志萍、薛依一直未依約履行出資義務，經催告後仍無
法出資，已遭「開除」。而出資二十五萬元之蔡武雄，因不堪虧損，已於六十六年十
二月間建屋完成時，同意結算會帳，於取回二十五萬元後退夥，故該合夥其餘債權債
務，悉由其一人承受等語（見原審卷四三至四七、一四五至一四七頁），此與證人曾
加福（上訴人之夫）、蔡武雄所稱情節似無不符（見原審卷一○二至一○五頁）。兩
造對於該二證人之證言，亦均表示無意見（見原審卷一○四、一○八頁）。至證人蘇
志萍雖證稱合夥未經清算（見原審卷一九二頁），但同時稱：「我早就繳（合夥資金
）了，因經營不善，無法再增資，所以我就離開」（見原審卷一九一頁）、「訂定合
夥契約前我有出資，因這是以前就延續下來的，六十四年十一月訂立合夥契約時我就
沒有再出資」（見原審卷一九三頁）等語，是蘇志萍既未於系爭合夥契約訂立後出資
，而系爭土地交換契約又係因系爭合夥契約訂立後為經營共同興建房地出售之需要始
訂立，為原審認定之事實，則蘇志萍所稱未經清算之合夥，是否非指系爭合夥契約前
之合夥關係，而與系爭合夥無涉？苟蘇志萍所證未經清算者即為系爭合夥，其究竟如
何知悉系爭合夥事業未經清算？原審未予詳細查明，遽以系爭合夥尚未經清算、分析
，合夥財產之公同共有關係尚未消滅，認定上訴人不得單獨起訴請求，且未說明上訴
人前揭主張何以不足取之意見，殊嫌率斷，並有判決理由不備之違背法令。其次，系
爭土地交換契約縱係由宋義雄、宋林秀英分別代理宋炳三、乙○○蓋印，惟就上訴人
一再主張其已先與宋炳三談妥，始簽訂該交換契約，宋義雄、宋林秀英均有權代理，
其並已依約履行等情，對照系爭土地交換契約簽訂前，宋義雄曾於六十四年十一月十
六日召開共有人會議，討論「住屋土地共有持分人變更分別登記手續，使產權清楚完
整」等事宜（見原審卷六二頁）。簽約後，上訴人確依交換契約自二八一之三地號土
地中分割出二八三之一三地號土地，二八○地號土地共有人亦於六十五年十二月二日
訂立合約書，同意分割（見一審卷一六三、一六四頁），再將該二八○地號分割成六
筆土地，及上訴人已另依系爭土地交換契約第三條：「甲方（即系爭合夥）應在乙方
（宋炳三）所得土地上建造壹層店舖」之約定，於六十八年十二月，在交換給宋炳三
之二八一之一三及宋炳三自有之二八○之一九地號土地上，以宋氏兄弟為起造人建造
包括一層為店舖之三層樓房（見一審卷三三頁所附建造執照）。而二八一之一三地號
土地面積七三平方公尺（見一審卷三五頁），與系爭六筆土地面積合計七七平方公尺
（見一審卷三八至四九頁），大致相當；暨擬具系爭土地交換契約稿之曾明史（見原
審卷二一一至二一四頁）、受宋義雄委託出面要求上訴人將擬交換之二八一之一三地
號土地先行無償移轉登記與宋氏兄弟之李松山（見原審卷一○九頁）、張伯濂（見原
審卷一六四頁）等人之證言觀之，似見上訴人所稱其確實已依成立、生效之系爭土地
交換契約履行，並非全然無據。原審徒以系爭土地交換契約未經宋炳三、乙○○本人
蓋章，即謂該契約對宋炳三、乙○○不生效力，而為不利於上訴人之判決，自屬難昭
折服。上訴論旨，指摘原判決不當，求予廢棄，非無理由。又上訴人請求被上訴人應
自七十六年五月十九日起給付法定遲延利息之依據何在？案經發回，宜注意推闡明晰
。
據上論結，本件上訴為有理由，依民事訴訟法第四百七十七條第一項、第四百七十八
條第一項，判決如主文。
中      華      民      國    九十二    年      八      月      七      日
                              最高法院民事第七庭
                                  審判長法官  蘇  茂  秋
                                        法官  徐  璧  湖
                                        法官  蘇  達  志
                                        法官  沈  方  維
                                        法官  劉  福  聲
      右正本證明與原本無異
                                              書  記  官
中      華      民      國    九十二    年      八      月     十九     日
                                                                        Ｑ


司法院資訊處製作；財團法人民間司法改革基金會備份。
